ACORDAO-COMPLETO-2550199

ACÓRDÃO 2193/2022 ATA 38/2022 - PLENÁRIO

VISTOS, relatados e discutidos estes autos da Tomada de Contas Especial instaurada pelo Banco do Nordeste do Brasil S.A. tendo por fundamento a movimentação financeira em contas correntes de clientes daquela entidade bancária sem o conhecimento e a anuência dos titulares, com evidências de locupletamento ilícito, ocorrido mediante desvio do montante correspondente às transações lesivas. 
	ACORDAM os Ministros do Tribunal de Contas da União, reunidos em Sessão do Plenário, ante as razões expostas pelo Relator, em: 
	9.1. com fundamento nos arts. 1º, inciso I, 16, inciso III, alínea "d", 19, caput, e 23, inciso III, da Lei 8.443/1992, julgar irregulares as contas do Sr. José Eduardo Macedo Pinto de Abreu e condená-lo ao pagamento das importâncias abaixo especificadas, atualizadas monetariamente e acrescidas dos juros de mora, calculados a partir das datas discriminadas até a efetiva quitação do débito, fixando-lhe o prazo de 15 (quinze) dias, a contar do recebimento da notificação, para que comprove, perante o Tribunal (art. 214, inciso III, alínea a, do Regimento Interno/TCU) , o recolhimento das referidas quantias ao Banco Nacional do Nordeste S. A., nos termos da legislação em vigor:
	Data 
	Valor (R$) 

	12/5/2016
	22.925,67

	29/6/2016
	90.000,00

	5/7/2016
	180.000,00

	31/8/2016
	50.000,00

	6/9/2016
	40.000,00

	21/9/2016
	4.968,22

	10/10/2016
	10.000,00

	11/11/2016
	600,00

	11/11/2016
	40.000,00

	24/11/2016
	2.962,86

	29/11/2016
	6.368,15

	1º/12/2016
	2.000,00

	06/12/2016
	2.621,00

	06/12/2016
	180,00

	15/12/2016
	8.000,00

	20/12/2016
	8.275,00

	28/12/2016
	65.695,90

	29/12/2016
	235.000,00

	5/1/2017
	500,00

	9/1/2017
	4.100,00

	10/1/2017
	730,00

	11/1/2017
	5.659,00

	16/1/2017
	3.360,00

	20/1/2017
	326.027,87

	1º/2/2017
	15.000,00

	9.2. aplicar a multa prevista no art. 57 da Lei 8.443/1992 ao Sr. José Eduardo Macedo Pinto de Abreu, no valor de R$ 200.000,00 (duzentos mil reais) , fixando-lhe o prazo de 15 (quinze) dias, a contar da notificação, para que comprove, perante o Tribunal (art. 214, inciso III, alínea a, do Regimento Interno/TCU) , o recolhimento da dívida ao Tesouro Nacional, atualizada monetariamente desde a data do presente Acórdão até a do efetivo recolhimento, caso paga após o vencimento, na forma da legislação em vigor;
	9.3. autorizar, caso requerido, nos termos do art. 26 da Lei 8.443/1992 c/c o art. 217 do Regimento Interno/TCU, o parcelamento das dívidas em até 36 (trinta e seis) parcelas mensais e sucessivas, sobre as quais incidirão os correspondentes acréscimos legais (débito: atualização monetária e juros de mora; multa: atualização monetária) , esclarecendo ao responsável que a falta de pagamento de qualquer parcela importará no vencimento antecipado do saldo devedor, sem prejuízo das demais medidas legais;
	9.4. autorizar, desde logo, a cobrança judicial das dívidas, com fulcro no art. 28, inciso II, da Lei 8.443/1992, caso não atendida a notificação; 
	9.5. considerar graves as condutas praticadas pelo Sr. José Eduardo Macedo Pinto de Abreu, nos termos do art. 60 da Lei 8.443/1992 e do art. 270, § 1º, do Regimento Interno/TCU;
	9.6. inabilitar o Sr. José Eduardo Macedo Pinto de Abreu para o exercício de cargo em comissão ou função de confiança no âmbito da Administração Pública Federal, por um prazo de 5 (cinco) anos, nos termos do art. 60 da Lei 8.443/1992, c/c os arts. 15, inciso I, alínea "i", e 270 do Regimento Interno/TCU; e
	9.7. dar ciência deste Acórdão ao Banco do Nordeste do Brasil S.A., bem como à Procuradoria da República no Estado da Bahia, para adoção das medidas que entender cabíveis, nos termos do § 3º do art. 16 da Lei 8.443/1992, c/c o § 7º do art. 209 do Regimento Interno/TCU.

Tomada de contas especial instaurada em razão de movimentação financeira em contas correntes de clientes da entidade bancária sem o conhecimento e a anuência dos titulares, com evidências de locupletamento ilícito, ocorrido mediante desvio do montante correspondente às transações lesivas.

Banco do Nordeste do Brasil S.A.

3. Responsável: José Eduardo Macedo Pinto de Abreu (XXX.956.905-XX).

13.1. Ministros presentes: Bruno Dantas (na Presidência), Jorge Oliveira e Antonio Anastasia.
13.2. Ministros-Substitutos convocados: Augusto Sherman Cavalcanti, Marcos Bemquerer Costa (Relator) e Weder de Oliveira.

MARCOS BEMQUERER

Trata-se da Tomada de Contas Especial instaurada pelo Banco do Nordeste do Brasil S.A. - BNB em desfavor do Sr. José Eduardo Macedo Pinto de Abreu, tendo por fundamento a movimentação financeira em contas correntes de clientes daquela entidade bancária sem o conhecimento e a anuência dos titulares, com evidências de locupletamento ilícito, ocorrido mediante desvio do montante correspondente às transações lesivas.
2.	Transcrevo, a seguir, com os devidos ajustes de forma, a instrução por meio da qual a Secretaria de Controle Externo de Tomada de Contas Especial - Secex/TCE examinou o mérito destes autos (peça 66) : 
"HISTÓRICO
Em 12/8/2019, com fundamento na IN/TCU 71/2012, alterada pela IN/TCU 76/2016 e DN/TCU 155/2016, o dirigente do Banco do Nordeste do Brasil S.A. autorizou a instauração da tomada de contas especial (peça 1) . O processo foi registrado no sistema e-TCE com o número 2624/2019.
O fundamento para a instauração da Tomada de Contas Especial, conforme consignado na matriz de responsabilização elaborada pelo tomador de contas, foi a constatação das seguintes irregularidades: i) movimentação financeira indevida em conta corrente nº 137/32.677-7, por meio de pagamento de cheques avulsos e transferências contestados pelo cliente, mas autorizados pelo gerente da agência; ii) apropriação dos recursos de contas de clientes, dissimulando o recebimento através de transferências eletrônicas (TED) , não reconhecidos nem autorizados pelos clientes, em sua própria conta; iii) movimentação financeira indevida em conta corrente nº 137/36.161-0, de titularidade do cliente CBA Comércio de Alimentos Ltda., por meio de pagamento de cheques avulsos e transferências contestados pelo cliente, mas autorizados pelo gerente da agência.
O responsável arrolado na fase interna foi devidamente comunicado e, diante da ausência de justificativas suficientes para elidir as irregularidades e da não devolução dos recursos, instaurou-se a tomada de contas especial.
No relatório (peça 46) , o tomador de contas concluiu que o prejuízo importaria no valor original de R$ 1.124.973,67, imputando-se a responsabilidade a José Eduardo Macedo Pinto de Abreu, Gerente de Agência, no período de 2/8/2010 a 24/6/2018, na condição de gestor dos recursos.
Em 30/6/2020, a Controladoria-Geral da União emitiu o relatório de auditoria (peça 48) , em concordância com o relatório do tomador de contas. O certificado de auditoria e o parecer do dirigente do órgão de controle interno concluíram pela irregularidade das presentes contas (peças 49 e 50) .
Em 2/7/2020, o ministro responsável pela área atestou haver tomado conhecimento das conclusões contidas no relatório e certificado de auditoria, bem como do parecer conclusivo do dirigente do órgão de controle interno, manifestando-se pela irregularidade das contas, e determinou o encaminhamento do processo ao Tribunal de Contas da União (peça 51) .
A análise dos pressupostos de procedibilidade da IN/TCU 71/2012 foi realizada na instrução de peça 54, que, após a realização do exame técnico, pontuou que a tomada de contas especial estaria devidamente constituída e em condição de ser instruída.
De acordo com as análises empreendidas naquela fase instrutória, foi proposta a realização de citação do responsável, conforme adiante descrito, a qual foi autorizada mediante despacho de peça 56, datado de 17/11/2021. 
10.1.  Irregularidade 1: dano ao Banco do Nordeste do Brasil, no montante original de R$ 1.124.973,67, com possível apropriação indébita, resultante de transferências e pagamentos de cheques avulsos, a partir de contas correntes de clientes da Instituição Bancária, sem autorização desses clientes.
10.1.1. Fundamentação para o encaminhamento: de acordo com o art. 71, inciso, II, segunda parte, da Constituição Federal/1988, o TCU julgará as contas de qualquer pessoa física ou jurídica, pública ou privada, que der causa a perda, extravio ou outra irregularidade de que resulte prejuízo ao erário. Por sua vez, nos termos dos arts. 876, 884 e 927 da Lei 10.406/2002, todo aquele que recebeu o que não lhe era devido fica obrigado a restituir. No caso em tela, conforme apontado no relatório do tomador de contas (peça 46 - p.5) , o Sr. José Eduardo Macedo Pinto de Abreu se valeu de sua posição de gerente da agência Juazeiro/BA para fazer transferências de valores de contas bancárias de clientes da do Banco do Nordeste do Brasil, sem autorização dos clientes, mediante a inserção de dados adulterados em sistemas corporativos do Banco, utilização de cheques avulsos e movimentação de recursos oriundos de operações, em benefício próprio e de terceiros envolvidos. Portanto, o responsável deve ser citado para devolver os valores retirados indevidamente das contas bancárias dos clientes do Banco do Nordeste do Brasil, já que as operações irregulares resultaram em dano àquela instituição bancária federal.
10.1.2. Evidências da irregularidade: documentos técnicos presentes nas peças 5, 6, 7, 8, 9, 10, 11, 12, 13, 14, 15, 16 e 17.
10.1.3. Normas infringidas: Constituição Federal (art. 37, caput; e art. 70, parágrafo único) ; Lei 8.443/1992 (art. 8º c/c art. 16, inc. III, alínea 'd') ; Decreto 93.872/1986 (art. 148) ; Lei  8.429/1992 (arts. 10, inc. VI c/c art. 11, caput) . Norma Interna do BNB (3303-Manual de Procedimentos-Operações Financeiras e Serviços, Título 3 - Contas Correntes, Capítulo 8 - Pagamento e Devolução de Cheques, Item 2-b [Versão 002, vigente de 20/04/2012 a 06/11/2017]; e 5502-CIN-PESSOAL, Título 15 - Disciplina, Capítulo 2 - Normas de Conduta, Item 3 (...) [Versão 005, vigente de 12/11/2015 a 20/07/2016]) .
10.1.4. Débitos relacionados ao responsável José Eduardo Macedo Pinto de Abreu: 
	Data de ocorrência
	Valor histórico (R$) 

	12/05/2016
	22.925,67

	29/06/2016
	90.000,00

	05/07/2016
	180.000,00

	31/08/2016
	50.000,00

	06/09/2016
	40.000,00

	21/09/2016
	4.968,22

	10/10/2016
	10.000,00

	11/11/2016
	600,00

	11/11/2016
	40.000,00

	24/11/2016
	2.962,86

	29/11/2016
	6.368,15

	01/12/2016
	2.000,00

	06/12/2016
	2.621,00

	06/12/2016
	180,00

	15/12/2016
	8.000,00

	20/12/2016
	8.275,00

	28/12/2016
	65.695,90

	29/12/2016
	235.000,00

	05/01/2017
	500,00

	09/01/2017
	4.100,00

	10/01/2017
	730,00

	11/01/2017
	5.659,00

	16/01/2017
	3.360,00

	20/01/2017
	326.027,87

	01/02/2017
	15.000,00

                   Valor atualizado do débito (sem juros) em 16/11/2021: R$ 1.427.865,61
10.1.5. Cofre credor: Banco do Nordeste do Brasil S. A.
10.1.6. Responsável: José Eduardo Macedo Pinto de Abreu. 
10.1.6.1. Conduta: autorizar/realizar pagamentos de cheques avulsos e transferências, inclusive para conta própria, de contas correntes de clientes do Banco do Nordeste do Brasil S/A, sem autorização dos respectivos titulares das contas e sem devolver o dinheiro ilegalmente retirado das contas bancárias.
10.1.6.2. Nexo de causalidade: ao autorizar/realizar pagamentos de cheques avulsos e transferências, inclusive para sua conta bancária, sem autorização dos clientes e não devolver o dinheiro àquelas contas, o responsável deu causa e até se beneficiou do dano suportado pelo Banco do Nordeste do Brasil S/A, que, em [função] da responsabilidade objetiva, teve que ressarcir referidos clientes.
10.1.6.3. Culpabilidade: não há excludentes de ilicitude, de culpabilidade e de punibilidade. É razoável supor que o responsável tinha consciência da ilicitude de sua conduta. Era exigível conduta diversa da praticada, qual seja não autorizar/realizar transações bancárias sem o consentimento ou autorização dos respectivos titulares das contas. 
10.1.7. Encaminhamento: citação.
	Realizada a citação, o responsável permaneceu silente, devendo, portanto, ser considerado revel, nos termos do art. 12, § 3º, da Lei 8.443/1992.
EXAME TÉCNICO
 (...)		  
Da revelia do responsável Jose Eduardo Macedo Pinto de Abreu (CPF: XXX.956.905-XX) 
16.	No caso vertente, a citação do responsável se deu conforme despacho de conclusão das comunicações processuais de peça 62, com a devida comprovação de notificação, consoante detalhamento abaixo:
- Jose Eduardo Macedo Pinto de Abreu - ofícios de peças 58 e 59, expedidos para o endereço do sistema da Renach e Receita Federal, com aviso de recebimento em 24/02/2022 e 23/02/2022, conforme peças 61 e 60 dos autos, respectivamente.
17.	Nos processos do TCU, a revelia não leva à presunção de que seriam verdadeiras todas as imputações levantadas contra os responsáveis, diferentemente do que ocorre no processo civil, em que a revelia do réu opera a presunção da verdade dos fatos narrados pelo autor (Acórdão 1009/2018-TCU-Plenário, Relator: BRUNO DANTAS; 2369/2013 - TCU - Plenário, Relator: BENJAMIN ZYMLER e 2449/2013 - TCU - Plenário, Relator: BENJAMIN ZYMLER) . Dessa forma, a avaliação da responsabilidade do agente não pode prescindir da prova existente no processo ou para ele carreada. 
18.	Ao não apresentar sua defesa, o responsável deixou de produzir prova da regular aplicação dos recursos sob sua responsabilidade, em afronta às normas que impõem aos gestores públicos a obrigação legal de, sempre que demandados pelos órgãos de controle, apresentar os documentos que demonstrem a correta utilização das verbas públicas, a exemplo do contido no art. 93 do Decreto-Lei 200/1967: 'Quem quer que utilize dinheiros públicos terá de justificar seu bom e regular emprego na conformidade das leis, regulamentos e normas emanadas das autoridades administrativas competentes.'
19.	Mesmo as alegações de defesa não sendo apresentadas, considerando o princípio da verdade real que rege esta Corte, procurou-se buscar, em manifestações do responsável na fase interna desta Tomada de Contas Especial, se havia algum argumento que pudesse ser aproveitado a seu favor. Contudo, tal providência mostrou-se infrutífera.
20.	Em se tratando de processo em que a parte interessada não se manifestou acerca das irregularidades imputadas, não há elementos para que se possa efetivamente aferir e reconhecer a ocorrência de boa-fé na conduta do responsável, podendo este Tribunal, desde logo, proferir o julgamento de mérito pela irregularidade das contas, conforme os termos dos §§ 2º e 6º do art. 202 do Regimento Interno do TCU. (Acórdão 2064/2011-TCU-Primeira Câmara, relator: Ubiratan Aguiar; 6.182/2011-TCU-1ª Câmara, relator: Weder de Oliveira; 4.072/2010-TCU-1ª Câmara, relator: Valmir Campelo; 1.189/2009-TCU-1ª Câmara, relator: Marcos Bemquerer e 731/2008-TCU-Plenário, relator: Aroldo Cedraz) .
21.	Dessa forma, o responsável José Eduardo Macedo Pinto de Abreu deve ser considerado revel, nos termos do art. 12, § 3º, da Lei 8.443/1992, devendo o Tribunal julgar-lhe as contas irregulares, condenando-o ao débito apurado e aplicando-lhe a multa prevista no art. 57 da Lei 8.443/1992.
Prescrição da Pretensão Punitiva
22.	Vale ressaltar que a pretensão punitiva do TCU, conforme Acórdão 1441/2016-TCU-Plenário, Relator Min. Benjamin Zymler, que uniformizou a jurisprudência acerca dessa questão, subordina-se ao prazo geral de prescrição indicado no art. 205 do Código Civil, que é de dez anos, contado da data de ocorrência da irregularidade sancionada, nos termos do art. 189 do Código Civil, sendo este prazo interrompido pelo ato que ordenar a citação, a audiência ou a oitiva do responsável.
23.	No caso em exame, [não ocorreu a prescrição] (...) , uma vez que a irregularidade sancionada ocorreu entre 15/05/2016 e 1º/2/2017 e o ato de ordenação da citação ocorreu em 17/11/2021.
CONCLUSÃO
24.	Em face da análise promovida na seção 'Exame Técnico', verifica-se que o responsável José Eduardo Macedo Pinto de Abreu não logrou comprovar a boa e regular aplicação dos recursos; instado a se manifestar, o responsável optou pelo silêncio, configurando a revelia, nos termos do § 3º do art. 12 da Lei 8.443/1992. Ademais, inexistem nos autos elementos que demonstrem a boa-fé do responsável ou a ocorrência de outras excludentes de culpabilidade.
25.	Verifica-se também que não houve a prescrição da pretensão punitiva, conforme análise já realizada.
26.	Tendo em vista que não constam dos autos elementos que permitam reconhecer a boa-fé do responsável, sugere-se que as suas contas sejam julgadas irregulares, nos termos do art. 202, § 6º, do Regimento Interno/TCU, com a imputação do débito atualizado monetariamente e acrescido de juros de mora, nos termos do art. 202, § 1º, daquele normativo, descontado o valor eventualmente recolhido, com a aplicação da multa prevista no art. 57 da Lei 8.443/1992.
27.	Por fim, mantem-se a matriz de responsabilização de peça 54, uma vez inexistentes fatos novos capazes de modificá-la."
3.	Feitas tais considerações, a proposta de mérito da Secex/TCE, uníssona, foi redigida nos seguintes termos (peças 66, pp. 6/8; 67 e 68) : 
I) considerar revel o Sr. José Eduardo Macedo Pinto de Abreu para todos os efeitos, dando-se prosseguimento ao processo, com fulcro no art. 12, § 3º, da Lei 8.443/1992;
II) julgar irregulares, nos termos dos arts. 1º, inciso I, 16, inciso III, alínea 'd', da Lei 8.443/1992, c/c os arts. 19 e 23, inciso III, da mesma lei, as contas do Sr. José Eduardo Macedo Pinto de Abreu, condenando-o ao pagamento das importâncias a seguir especificadas, atualizadas monetariamente e acrescida dos juros de mora, calculados a partir das datas discriminadas até a data da efetiva quitação do débito, fixando-lhe o prazo de quinze dias, para que comprove, perante o Tribunal, o recolhimento da referida quantia aos cofres do Banco do Nordeste do Brasil, nos termos do art. 23, inciso III, alínea 'a', da citada lei, c/c o art. 214, inciso III, alínea 'a', do Regimento Interno/TCU:
	Data 
	Valor (R$) 

	12/05/2016
	22.925,67

	29/06/2016
	90.000,00

	05/07/2016
	180.000,00

	31/08/2016
	50.000,00

	06/09/2016
	40.000,00

	21/09/2016
	4.968,22

	10/10/2016
	10.000,00

	11/11/2016
	600,00

	11/11/2016
	40.000,00

	24/11/2016
	2.962,86

	29/11/2016
	6.368,15

	1º/12/2016
	2.000,00

	06/12/2016
	2.621,00

	06/12/2016
	180,00

	15/12/2016
	8.000,00

	20/12/2016
	8.275,00

	28/12/2016
	65.695,90

	29/12/2016
	235.000,00

	05/01/2017
	500,00

	09/01/2017
	4.100,00

	10/01/2017
	730,00

	11/01/2017
	5.659,00

	16/01/2017
	3.360,00

	20/01/2017
	326.027,87

	1º/02/2017
	15.000,00

Valor atualizado do débito (sem juros) em 16/11/2021: R$ 1.427.865,61
III) aplicar ao Sr. José Eduardo Macedo Pinto de Abreu a multa prevista no art. 57 da Lei 8.443/1992 c/c o art. 267 do Regimento Interno do TCU, fixando-lhe o prazo de quinze dias, a contar da notificação, para que comprove, perante o Tribunal (art. 214, III, alínea 'a', do Regimento Interno/TCU) , o recolhimento da dívida aos cofres do Tesouro Nacional, atualizada monetariamente desde a data do acórdão proferido por este Tribunal até a do efetivo recolhimento, se paga após o vencimento, na forma da legislação em vigor;
IV) autorizar, desde logo, a cobrança judicial das dívidas, caso não atendidas as notificações, na forma do disposto no art. 28, inciso II, da Lei 8.443/1992; 
V) autorizar também, desde logo, se requerido, com fundamento no art. 26 da Lei 8.443/1992, c/c o art. 217, §§ 1º e 2º do Regimento Interno/TCU, o parcelamento das dívidas em até 36 parcelas, incidindo, sobre cada parcela, corrigida monetariamente, os correspondentes acréscimos legais, fixando-lhe o prazo de quinze dias, a contar do recebimento da notificação, para comprovar, perante o Tribunal, o recolhimento da primeira parcela, e de trinta dias, a contar da parcela anterior, para comprovar os recolhimentos das demais parcelas, devendo incidir, sobre cada valor mensal, atualizado monetariamente, os juros de mora devidos, no caso do débito, na forma prevista na legislação em vigor, alertando o responsável de que a falta de comprovação do recolhimento de qualquer parcela importará o vencimento antecipado do saldo devedor, nos termos do § 2º do art. 217 do Regimento Interno deste Tribunal;
VI) enviar cópia do Acórdão a ser prolatado, bem como do Relatório e do Voto que o fundamentarem, à Procuradoria da República no Estado da Bahia, nos termos do § 3º do art. 16 da Lei 8.443/1992, c/c o § 7º do art. 209 do Regimento Interno/TCU, para adoção das medidas cabíveis, ao Banco do Nordeste do Brasil e ao responsável, para ciência, informando-lhes que a deliberação que sobrevier, acompanhada do Relatório e do Voto que a fundamentarem, estarão disponíveis para a consulta no endereço www.tcu.gov.br/acordaos, além de esclarecer que, caso requerido, o TCU poderá fornecer sem custos as correspondentes cópias, de forma impressa."
4.	O Ministério Público especializado, em parecer da lavra da Procuradora-Geral Cristina Machado da Costa e Silva, após discorrer sobre seu entendimento de que o exame do prazo prescricional deve seguir os ditames da Lei 9.873/1999, e concluir que, no caso em foco, não houve a incidência daquele instituto jurídico, anuiu ao encaminhamento da unidade especializada, acrescentando, todavia, proposta de que a conduta do responsável seja considerada grave de modo a aplicar-lhe a penalidade de inabilitação para o exercício de cargo em comissão ou função de confiança na Administração Pública Federal (peça 69) .
		É o Relatório.

não há.

Procuradora-Geral Cristina Machado da Costa e Silva.

TOMADA DE CONTAS ESPECIAL. BANCO DO NORDESTE DO BRASIL S.A. DESFALQUE. CITAÇÃO. REVELIA. CONTAS IRREGULARES. DÉBITO. MULTA. INABILITAÇÃO PARA O EXERCÍCIO DE CARGO EM COMISSÃO OU FUNÇÃO DE CONFIANÇA NO ÂMBITO DA ADMINISTRAÇÃO PÚBLICA.

TOMADA DE CONTAS ESPECIAL (TCE)

Secretaria de Controle Externo de Tomada de Contas Especial - Secex/TCE.

Em exame a Tomada de Contas Especial instaurada pelo Banco do Nordeste do Brasil S.A. - BNB em desfavor do Sr. José Eduardo Macedo Pinto de Abreu, Gerente da Agência Juazeiro/BA no período de 2/8/2010 a 24/6/2018, em decorrência de fraudes com vistas a se locupletar de valores desviados de clientes daquela instituição bancária. 
2.	Nesta Corte, foi realizada a citação do Sr. José Eduardo Macedo Pinto de Abreu para que recolhesse aos cofres da entidade o valor do dano causado no período de 12/5/2016 a 1º/2/2017, cujo montante original totalizou R$ 1.124.973,67 e/ou apesentasse alegações de defesa quanto à apropriação indébita, resultante de transferências e pagamentos de cheques avulsos, a partir de contas correntes de clientes do BNB, sem autorização dos correntistas (peças 58/61) .  
3.	O responsável, embora citado de forma regular e válida, em plena conformidade com os normativos acerca da matéria, optou por permanecer silente. Caracterizada sua revelia, pode-se dar prosseguimento ao processo, nos termos do § 3º do art. 12 da Lei 8.443/1992.
4.	No mérito, a Secretaria de Controle Externo de Tomada de Contas Especial - Secex/TCE propõe a irregularidade das contas do Sr. José Eduardo Macedo Pinto de Abreu, nos termos do art. 16, inciso III, alínea "d", da Lei 8.443/1992, com a condenação ao pagamento do débito apurado, bem como a aplicação da multa prevista no art. 57 do referido diploma legal. 
5. 	O Ministério Público junto ao TCU, representado pela Procuradora-Geral Cristina Machado da Costa e Silva, após discorrer sobre seu entendimento de que o exame do prazo prescricional deve seguir os ditames da Lei 9.873/1999, e concluir que, no caso em foco, não houve a incidência daquele instituto jurídico, anuiu ao encaminhamento da unidade especializada, acrescentando, todavia, proposta de que a conduta do responsável seja considerada grave de modo a aplicar-lhe a penalidade de inabilitação para o exercício de cargo em comissão ou função de confiança na Administração Pública Federal (peça 69) .
6.	Conforme o art. 70, parágrafo único, da Constituição Federal, a obrigação de prestar contas atinge qualquer pessoa física ou jurídica, pública ou privada que utilize, arrecade, guarde, gerencie ou administre dinheiros, bens e valores públicos ou pelos quais a União responda, ou que, em nome desta, assuma obrigações de natureza pecuniária.
7. 	Com muito mais razão, tal obrigação alcança aqueles que derem causa a perda, extravio ou outra irregularidade de que resulte prejuízo ao erário público, que, nos termos do art. 71, inciso II, parte final, da Constituição, c/c o art. 8º da Lei 8.443/1992, estão sujeitos à Tomada de Contas Especial.
8.	De acordo com o Relatório do Processo Administrativo Disciplinar - PAD 2018116 (peça 6, pp. 17/18) , foram atribuídas ao então Gerente, Sr. José Eduardo Macedo Pinto de Abreu, as seguintes ocorrências: i) autorização, mediante aposição de carimbo e rubrica, do pagamento de cheques avulsos sem a assinatura do cliente; ii) movimentação de recursos, por meio de Transferência Eletrônica Disponível - TED, sem a devida autorização do cliente; e iii) transferência de recursos de conta corrente para outra sem autorização do cliente.
9.	Conforme o documento da peça 41, o responsável foi demitido por justa causa em função das falhas acima indicadas, as quais evidenciam a hipótese prevista no art. 16, inciso III, alínea d, da Lei 8.443/1992 (desfalque ou desvio de dinheiros, bens ou valores públicos) .
10.	Diante da revelia do responsável e como não há nos autos elementos para infirmar as irregularidades constatadas no mencionado processo administrativo disciplinar e a ausência de boa-fé do Sr. José Eduardo Macedo Pinto de Abreu, acolho o encaminhamento proposto pela unidade especializada e corroborado pelo Parquet de contas, no sentido de julgar irregulares as presentes contas e condená-lo ao pagamento do débito atualizado monetariamente e acrescido dos juros de mora devidos.
11.	Ademais, é cabível, diante da gravidade dos fatos narrados, aplicar ao responsável a penalidade pecuniária insculpida no art. 57 da Lei 8.443/1992, sancionamento para o qual não há óbices, nos termos do paradigmático Acórdão 1441/2016-TCU-Plenário (relator Ministro Benjamin Zymler e redator Ministro Walton Alencar Rodrigues) . 
12.	No presente caso, aplica-se o entendimento do Tribunal no sentido de que, em se tratando de pagamento irregular de natureza continuada, o termo inicial para a contagem do prazo da prescrição da pretensão punitiva será a data do último pagamento indevidamente realizado, em analogia à regra do direito penal afeta ao crime permanente (v.g. Acórdãos do Plenário 708/2022, de minha relatoria; 314/2018, relator Ministro Vital do Rêgo; e 2.330/2016, relator Ministro Augusto Nardes) . Dessa forma, tendo em vista que o último pagamento ocorreu em fevereiro de 2017 e a citação do responsável foi ordenada em 17/11/2021 (peça 56) , não incide a prescrição sancionatória.
13.	 Tendo em vista as circunstâncias apuradas no presente feito, especificamente a violação às normas de regência no âmbito do Banco do Nordeste, combinado com a atuação em benefício próprio e em detrimento do interesse público e do princípio da moralidade administrativa, considero grave a infração cometida e, por consequência, acolho a proposição do MP/TCU no sentido de aplicar ao Sr. José Eduardo Macedo Pinto de Abreu a pena de inabilitação para o exercício de cargo em comissão ou função de confiança no âmbito da Administração Pública Federal, nos termos do art. 60 da Lei 8.443/1992 c/c o art. 270 do Regimento Interno/TCU. 
14.	No mesmo sentido, cito como precedentes os Acórdãos do Plenário 1.391/2022, relator Ministro-Substituto Augusto Sherman Cavalcanti; 1.369/2022, relator Ministro-Substituto Weder de Oliveira; 2.138/2021, relator Ministro Jorge Oliveira; 3.155/2020, relatora Ministra Ana Arraes; 223/2020, relator Ministro Vital do Rêgo; e 3.070/2019, relator Ministro Bruno Dantas.
15.	Apropriado, por fim, consoante o art. 16, § 3º, da Lei 8.443/92 c/c o § 7º do art. 209 do RI/TCU, dar ciência da deliberação a ser proferida à Procuradoria da República no Estado da Bahia, para adoção das medidas que considerar cabíveis, bem como ao Banco do Nordeste do Brasil, para conhecimento.
	Ante o exposto, voto por que seja adotado o Acórdão que ora submeto a este Colegiado. 
	
T.C.U., Sala das Sessões, em 5 de outubro de 2022.
MARCOS BEMQUERER COSTA
Relator